ACORDAO-COMPLETO-2485767

ACÓRDÃO 1486/2021 ATA 22/2021 - PLENÁRIO

VISTOS, relatados e discutidos estes autos de Representação, com pedido de medida cautelar, oferecida por Diversa Consultoria e Planejamento em Sustentabilidade Ltda. (Diversa - segunda melhor proposta) a respeito de possíveis irregularidades ocorridas no certame licitatório LIC-70.2020.0520, a cargo da Companhia Hidro Elétrica do São Francisco (Chesf) , cujo objeto é a execução dos Programas de Educação Ambiental e Comunicação Social e Subprograma de Prevenção, Controle e Monitoramento de Queimadas - Conforme TR DEPO-02/2019 (peça 2, p. 2) , nas Linhas de Transmissão 500 kV Presidente Dutra/Fortaleza II, 230 kV Presidente Dutra/Teresina II e 230 KV Teresina II/Teresina I;      
ACORDAM os Ministros do Tribunal de Contas da União, reunidos em Sessão do Plenário, diante das razões expostas pelo Relator, em:   
9.1. conhecer da Representação, satisfeitos os requisitos de admissibilidade constantes no art. 87, § 2º, da Lei 13.303/2016, c/c o art. 237, inciso VII e parágrafo único, do Regimento Interno/TCU, e no art. 103, § 1º, da Resolução-TCU 259/2014;
9.2. no mérito, considerar a Representação procedente;
9.3. deixar de determinar à Companhia Hidroelétrica do São Francisco (Chesf) , com fundamento no inciso I do parágrafo único do art. 16 da Resolução-TCU 315/2020, a anulação da LIC-70.2020.0520, tendo em vista que a unidade jurisdicionada informou a decisão pela revogação do processo licitatório para adequação do Termo de Referência ao padrão atual e posterior publicação de nova licitação, sem prejuízo de que o TCU verifique a efetiva implementação e os impactos dela resultantes;
9.4. informar à Companhia Hidroelétrica do São Francisco (Chesf) , à empresa Água e Terra Planejamento Ambiental Ltda. (Água e Terra) e ao representante a prolação do presente Acórdão, destacando que o Relatório e o Voto que fundamentam a deliberação podem ser acessados por meio do endereço eletrônico www.tcu.gov.br/acordaos; e
9.5. arquivar os presentes autos, nos termos art. 169, VI, do Regimento Interno deste Tribunal.

Representação a respeito de possíveis irregularidades ocorridas em licitação, cujo objeto é a execução dos Programas de Educação Ambiental e Comunicação Social e Subprograma de Prevenção, Controle e Monitoramento de Queimadas nas Linhas de Transmissão 500 kV Presidente Dutra/Fortaleza II, 230 kV Presidente Dutra/Teresina II e 230 KV Teresina II/Teresina I.

Companhia Hidro Elétrica do São Francisco.

3. Interessados/Responsáveis:
3.1. Representante: Diversa Consultoria e Planejamento em Sustentabilidade Ltda. (CNPJ 14.112.993/0001-06) 
3.2. Interessado: Água e Terra Planejamento Ambiental Ltda (04.385.378/0001-01).

13.1. Ministros presentes: Ana Arraes (Presidente), Walton Alencar Rodrigues, Augusto Nardes, Aroldo Cedraz, Raimundo Carreiro (Relator), Bruno Dantas, Vital do Rêgo e Jorge Oliveira.
13.2. Ministro-Substituto convocado: Augusto Sherman Cavalcanti.
13.3. Ministros-Substitutos presentes: Marcos Bemquerer Costa e Weder de Oliveira.

RAIMUNDO CARREIRO

Trata-se de Representação, com pedido de medida cautelar, oferecida por Diversa Consultoria e Planejamento em Sustentabilidade Ltda. (Diversa - segunda melhor proposta) a respeito de possíveis irregularidades ocorridas no certame licitatório LIC-70.2020.0520, a cargo da Companhia Hidro Elétrica do São Francisco (Chesf) , cujo objeto é a execução dos Programas de Educação Ambiental e Comunicação Social e Subprograma de Prevenção, Controle e Monitoramento de Queimadas - Conforme TR DEPO-02/2019 (peça 2, p. 2) , nas Linhas de Transmissão 500 kV Presidente Dutra/Fortaleza II, 230 kV Presidente Dutra/Teresina II e 230 KV Teresina II/Teresina I.
2.	Valor homologado: R$ 3.046.660,02. Vigência prevista: 53 meses, contados a partir da data de assinatura do contrato. Empresa vencedora: empresa Água e Terra Planejamento Ambiental Ltda.
3.	Após exame técnico dos autos, em especial das respostas apresentadas pela Chesf em cumprimento à oitiva por mim autorizada em decisão à peça 35, de 28/4/2021, a Secretaria de Controle Externo de Aquisições Logísticas (Selog) propôs, em instrução às peças 61 e 62, conhecer da representação, indeferir a cautelar pleiteada e, no mérito, considerá-la procedente sem adoção de medidas corretivas, diante da revogação do certamente pela unidade jurisdicionada, in verbis:
"Instrução de Análise de Oitiva
	A. Identificação do Processo

	TC Processo 006.212/2021-2
	Conhecimento. Mérito. Procedente. Arquivamento.

	Unidade Jurisdicionada
	Uasg

	Companhia Hidroelétrica do São Francisco (Chesf) 
	910813

	Representante
	CNPJ
	Contrato Social

	Diversa Consultoria e Planejamento em Sustentabilidade Ltda. (Diversa) 
	14.112.993/0001-06
	Peça 8

	Objeto da Contratação

	Execução dos Programas de Educação Ambiental e Comunicação Social e Subprograma de Prevenção, Controle e Monitoramento de Queimadas - Conforme TR DEPO-02/2019 (peça 2, p. 2) , nas Linha de Transmissão 500 kV Presidente Dutra/Fortaleza II, Linha de Transmissão 230 kV Presidente Dutra/Teresina II, Linha de Transmissão 230 KV Teresina II/Teresina I (peça 2, p. 57) .

	Procedimento Auxiliar de Contratação
	Modalidade
	Número do Certame

	Não se aplica
	Pregão Eletrônico
	LIC-70.2020.0520 (peça 2, p. 17-53) 

	Modo de Disputa
	Critério de Julgamento

	Fechado
	Técnica e preço

	Vigência
	Valor Homologado

	53 meses, contados a partir da data de assinatura do Contrato (peça 2, p. 34) 
	R$ 3.046.660,02

	Legislação que Rege o Certame

	Lei 13.303/2016 (Lei das Estatais) e Regulamento próprio da entidade

	Suspenso por Medida Cautelar?
	Não

	Fase do Certame

	A Chesf comunicou ao TCU, no dia 14/5/2021, a decisão de revogar o processo licitatório LIC-70.2020.0520, para adequação do Termo de Referência ao padrão atual e posterior publicação de nova licitação (peças 43 a 48) .
No dia 20/5/2021, a Chesf instalou sessão pública virtual de divulgação de revogação do processo licitatório LIC-70.2020.0520 (peça 57) .
Aberto o prazo para intenção de recursos, a licitante Água e Terra Planejamento Ambiental Ltda. (Água e Terra) recorreu, tempestivamente, contra a decisão de revogação da licitação (peça 59) , e foi aberto prazo para as demais licitantes apresentarem contrarrazões até 4/6/2021 (peça 58) .
No dia 4/6/2021, a Diversa apresentou as contrarrazões ao recurso da Água e Terra (peça 60) .

	B. Histórico

	1.	No dia 16/2/2021, a Diversa Consultoria e Planejamento em Sustentabilidade Ltda. (Diversa) representou (peça 1) a este Tribunal acerca do procedimento licitatório LIC-70.2020.0520 (peça 2) , deflagrado pela Companhia Hidroelétrica do São Francisco (Chesf) requerendo, em síntese:
1.1.	reexame da pontuação técnica da proposta atribuída ao profissional Roberto Reyes; e
1.2.	reforma da decisão inicialmente proferida pela Superintendência de Suprimentos da Chesf e a declaração do representante como vencedor do certame.
2.	Na instrução inicial (peça 15) , após análise das alegações do representante e das documentações anexas, houve proposta de encaminhamento desta Unidade Técnica no sentido de realizar oitiva prévia da entidade contratante.
3.	No dia 18/3/2021, o Ministro Relator, à peça 17, conheceu da representação e determinou a realização de oitiva prévia da Chesf para que se pronunciasse, em especial, quanto aos seguintes tópicos:
3.1.	diferença de pontuação atribuída à empresa Diversa, após análise de exigência idêntica de comprovação de experiências para a equipe técnica ("Mobilização/organização comunitária") , entre as licitações LIC-70.2020.0520 e LIC 70.2020.1260, apesar de se tratar de certames com escopo semelhante e cujos profissionais avaliados foram os mesmos, em afronta ao princípio da isonomia; e
3.2.	não ter diligenciado a empresa Diversa sobre a ausência do diploma de graduação do engenheiro agrônomo Roberto Reyes, visto que tal informação estava implícita nos documentos apresentados na sua proposta, em especial o registro do profissional do respectivo Crea, em afronta ao disposto no art. 43, § 3º, da Lei 8.666/1993 e à jurisprudência do TCU.
4.	Após a análise das respostas apresentadas pela Chesf, por esta Unidade Técnica (peças 32 a 34) , o Ministro Relator (peça 35) , no dia 28/4/2021, indeferiu a cautelar pleiteada, uma vez ausente o pressuposto de perigo da demora, essencial para sua concessão, e determinou oitiva da unidade jurisdicionada e construção participativa de deliberações, ante a presença da plausibilidade jurídica, e oitiva da empresa Água e Terra Planejamento Ambiental Ltda. (Água e Terra) , CNPJ 04.385.378/0001-01, vencedora do certame LIC-70.2020.0520.
5.	Promovida as oitivas da Chesf e da empresa Água e Terra quanto às alegações do representante e demais questões levantadas por esta Unidade Técnica, bem como oportunizado à Chesf se pronunciar acerca das possíveis ações corretivas a serem tomadas para prevenir ou corrigir os indícios de irregularidades detectados ou remover seus efeitos, passa-se a analisar as respostas apresentadas, tópico a tópico, conforme transcrição/contextualização a seguir.

	C. Histórico de Comunicações

	Despacho do Relator
	Peça 35
	28/4/2021

	Ofícios Encaminhados pelo TCU

	À entidade
	Ofícios 21.021/2021-TCU/Seproc (peça 37) e 21.022/2021-TCU/Seproc (peça 38) , ambos de 28/4/2021.

	À sociedade empresarial Água e Terra
	Ofício 21.023/2021-TCU/Seproc (peça 41) , de 28/4/2021.

	À sociedade empresarial Diversa
	Ofício 21.024/2021-TCU/Seproc (peça 42) , de 28/4/2021.

	D. Documentos Apresentados em Resposta à Oitiva

	Pela Unidade Jurisdicionada

	CE-PR-066/2021, 14/5/2021 (peças 43 e 46) 

	CI-DE-02/2021, 14/5/2021 (peças 44 e 47) 

	CI-SEA-002/2021, 13/5/2021 (peças 45 e 48) 

	Pela Sociedade Empresarial

	Procuração da Água e Terra Planejamento Ambiental Ltda. para o advogado Luan Francisco Magalhães Claudino (peça 50) ; Manifestação (peça 51) e Contrato Social (peça 52) da Água e Terra, e documento de identidade do advogado Luan Francisco Magalhães Claudino (peça 53) .

	E. Exame Técnico

	Item 17.2.1.: Motivação para a diferença dos critérios de avaliação técnica exigidos nos certames LIC 70.202.0520 e LIC 70.2020.1260, cujos objetos são similares, em especial o item "mobilização/organização comunitária", considerando que tal medida acarretou aumento na ordem de R$ 473.211,74 no custo da contratação que está em vias de se realizar no âmbito da LIC 70.202.0520, em afronta ao art. 31 da Lei 13.303/2016.
Fundamento legal ou jurisprudencial: art. 250, V, do RI/TCU e art. 31 da Lei 13.303/2016.
Manifestação da Unidade Jurisdicionada sobre os indícios de irregularidades:
a)	as contratações dos Programas de Educação Ambiental (PEA) pela Chesf são realizadas na modalidade Técnica e Preço com objetivo de atender condicionantes da Licença de Operação com a qualidade exigida pelo Ibama;
b)	os PEAs são bastante influenciados pela área de abrangência, incluindo aspectos de fauna e flora associados a esses empreendimentos;
c)	para execução das atividades do PEA, são relevantes as experiências com mobilização comunitária, oficinas de educação ambiental e conhecimentos específicos dos estudos socioambientais;
d)	a não aprovação por parte do Ibama pode ensejar a realização de retrabalho e até mesmo a revogação da licença, explicando assim a necessidade de se adotar esta modalidade de contratação para estes serviços;
e)	é importante destacar, que numa licitação na modalidade técnica e preço, a parte técnica é aberta e julgada sem conhecimento da proposta preço;
f)	a obrigação legal da Chesf de contratar o PEA tem origem nas Licenças de Operação dos empreendimentos, as quais definem as condicionantes específicas para as atividades de educação e comunicação ambiental, e cada programa tem suas especificidades a depender das comunidades presentes na área de abrangência das linhas, tendo seu regramento pontuado pela IN 2, de 27/3/2012, do Ibama;
g)	a LIC 70.2020.0520, publicada em 30/4/2020, tem como escopo a contratação de PEA para a área de abrangência da LT 500 kV Presidente Dutra/Teresina II, LT 500 kV Presidente Dutra/Fortaleza II e LT 230 kV Teresina II/Teresina I, empreendimentos que contemplam 19 comunidades; enquanto a LIC 70.2020.1260, publicada em 4/5/2020, tem como escopo a contratação de PEA para a área de abrangência LT Pau Ferro/Campina Grande/Natal contemplando 10 comunidades;
h)	embora, ambos processos sejam de contratação de PEA, os orçamentos básicos são distintos, pois a composição de preços unitários considera as particularidades de cada área, assim como o número de comunidades atendidas, os percursos de deslocamento e as características de infraestrutura das cidades;
i)	dentro do processo de melhoria contínua da elaboração de Termos de Referência, são implementadas alterações a partir das sugestões das equipes de fiscalização da Chesf, dos esclarecimentos realizados nas licitações anteriores e das sugestões dos órgãos ambientais, durante vistorias ou em pareceres sobre os PEAs;
j)	o TR-DEPO-2/2019, do processo LIC 70.2020.0520, foi elaborado 8 meses antes do TR-DEPO-11/2019, do processo LIC 70.2020.1260;
k)	no TR-DEPO-11/2019, dentro do processo de melhoria contínua, foi suprimido o item "mobilização/organização comunitária" para o profissional de jornalismo e o item "monitoramento e assessoria de projetos socioambientais comunitários" para o profissional de engenharia agronômica;
l)	por circunstâncias processuais internas, em especial o impacto da pandemia nas atividades de contratação, as duas licitações tiveram publicação dos editais em datas próximas;
m)	o TR-DEPO-2/2019 não foi atualizado, pois este fato exigiria a revisão do orçamento básico e uma nova "Request for proposal" (RFP) , o que acarretaria nova postergação da contratação;
n)	na Análise Técnica do primeiro processo (LIC 70.2020.0520) foram obtidos os resultados mostrados no quadro a seguir, considerando a ponderação de 60% para a parte técnica e 40% para a parte preço:
Avaliação Técnica da Proposta
	PEA P. Dutra/Fortaleza II

	Itens de Avaliação
	Água e Terra
	Diversa

	Pontuação Técnica
	95,33
	85

	Índice Técnico
	1
	0,8916

	Valor Técnico da Proposta
	6
	5,3497

Avaliação Comercial da Proposta
	PEA P. Dutra/Fortaleza II

	Itens de Avaliação
	Água e Terra
	Diversa

	Índice de Preço
	0,844679
	1

	Valor Comercial
	3,378714
	4

	Valor Avaliação
	9,378714
	9,3497

	PEA P. Dutra/Fortaleza II

	Itens de Avaliação
	Nota Máxima
	Água e Terra
	Diversa

	1 Experiência da licitante
	25
	25
	25

	2 Equipe Técnica
	55
	50,33
	55

	2.1 Coordenador Técnico Geral
	25
	25
	25

	2.2 Profissionais de Nível Superior
	30
	25,33
	15

	3 Proposta Técnica do PEA e PCS
	20
	20
	20

	3.1 PEA e PCS
	5
	5
	5

	3.2 Procedimentos Metodológicos
	10
	10
	10

	3.3 Cronograma
	5
	5
	5

	Total
	100
	95,33
	85

o)	na Análise Técnica do segundo processo (LIC 70.2020.1260) , após realização de diligência junto ao fornecedor Diversa (que teve sua pontuação técnica ampliada) , foram obtidos os resultados mostrados no quadro a seguir, considerando a mesma ponderação de 60% para a parte técnica e 40% para a parte preço:
Avaliação Técnica da Proposta
	PEA Pau Ferro/Campina Grande/Natal

	Itens de Avaliação
	Água e Terra
	Diversa

	Pontuação Técnica
	98
	92,4

	Índice Técnico
	1
	0,9429

	Valor Técnico da Proposta
	6
	5,6571

Avaliação Comercial da Proposta
	PEA Pau Ferro/Campina Grande/Natal

	Itens de Avaliação
	Água e Terra
	Diversa

	Índice de Preço
	0,875339
	1

	Valor Comercial
	3,501358
	4

	Valor Avaliação
	9,50136
	8,0286

	PEA Pau Ferro/Campina Grande/Natal

	Itens de Avaliação
	Nota Máxima
	Água e Terra
	Diversa

	1 Experiência da licitante
	25
	25
	25

	2 Equipe Técnica
	55
	53
	47,4

	2.1 Coordenador Técnico Geral
	25
	25
	25

	2.2 Profissionais de Nível Superior
	30
	28
	22,4

	3 Proposta Técnica do PEA e PCS
	20
	20
	20

	3.1 PEA e PCS
	5
	5
	5

	3.2 Procedimentos Metodológicos
	10
	10
	10

	3.3 Cronograma
	5
	5
	5

	Total
	100
	98
	92,4

Manifestação da Unidade Jurisdicionada sobre a construção participativa de deliberações:
a)	uma vez que os dois processos licitatórios (LIC 70.2020.0520 e LIC 70.2020.1260) estão paralisados, o serviço não está sendo executado, o que acarreta riscos de penalidades pelo órgão licenciador pelo não atendimento às condicionantes e considerando as posições expressadas pela Corte de Contas em sua Decisão, julgamos adequado revogar a licitação mais antiga e refazer o processo licitatório LIC 70.2020.0520 usando o novo termo de referência adotado para LIC 70.2020.1260;
b)	no caso do não cumprimento de condicionantes presentes nas licenças ambientais, o órgão ambiental, que neste caso é o Ibama, poderá imputar sanção à Chesf (multa) e, ainda, estaríamos sujeitos à revogação da licença de operação do empreendimento;
c)	mesmo que a licitação seja cancelada, a obrigação legal prevista na licença ambiental persiste, e a Chesf é obrigada a comunicar de imediato ao Ibama o atraso do não cumprimento da condicionante e a previsão de realização de novo procedimento licitatório;
d)	vale destacar que, o processo mais antigo, LIC 70.2020.0520, abrange três licenças ambientais emitidas pelo Ibama e, no caso de não realização do serviço proposto, impactaria não só a Licença de Operação de um empreendimento, mas a vulnerabilidade da Chesf frente ao órgão ambiental, a Aneel e ONS,
e)	diante da revogação do processo licitatório, a Chesf informará ao Ibama o ocorrido e que adotará medidas imediatas no sentido de realização de nova licitação.
Análise da manifestação da Unidade Jurisdicionada sobre os indícios de irregularidades e sobre a construção participativa de deliberações:
6.	A Chesf comunicou, a este Tribunal, que julgou adequado revogar a licitação mais antiga, LIC 70.2020.0520, e refazer o processo licitatório usando o novo TR, adotado para o processo licitatório LIC 70.2020.1260.
7.	A licitação LIC 70.2020.0520, objeto da presente representação, abrange três licenças ambientais emitidas pelo Ibama, segundo informação da Chesf, e, no caso de não realização do serviço proposto, impactaria não só a Licença de Operação de um empreendimento, mas a vulnerabilidade da Companhia frente ao órgão ambiental, a Aneel e ONS.
8.	Como o serviço não está sendo executado, há riscos de penalidades pelo órgão licenciador pelo não atendimento às condicionantes da Licença de Operação do empreendimento, com a qualidade exigida pelo Ibama, o que impactaria o trabalho da Companhia, não apenas com multa, mas até mesmo a revogação da licença.
9.	De toda sorte, a Chesf informará ao Ibama o ocorrido e que adotará medidas imediatas no sentido de realização de nova licitação.
10.	As informações apresentadas pela Chesf não afastaram a ocorrência da irregularidade que fundamentou a oitiva, qual seja, a exigência, sem justificativa adequada, de critério técnico "mobilização/organização comunitária", cuja pontuação técnica resultou na contratação com valor R$ 473.211,74 superior a outra proposta que não atendia ao requisito exigido.
11.	Assim, considera-se procedente o mérito da presente representação.
12.	Todavia, tendo em vista que a Chesf comunicou a este Tribunal que julgou adequado revogar a licitação mais antiga, LIC 70.2020.0520, para adequação do Termo de Referência ao padrão atual e posterior publicação de nova licitação (peças 44 e 47) , e que tal medida já está sendo implementada, como se depreende da observação das peças 57 a 60, propõe-se deixar de determinar à Companhia Hidroelétrica do São Francisco (Chesf) , com fundamento no inciso I do parágrafo único do art. 16 da Resolução-TCU 315/2020, a anulação da LIC-70.2020.0520, sem prejuízo de que o TCU verifique a efetiva implementação e os impactos dela resultantes.
Manifestação da empresa Água e Terra sobre os indícios de irregularidades:
a)	o TCU não tem competência para o julgamento da questão ora em análise, pois a faculdade de representar junto ao TCU não visa à tutela de interesses individuais, de forma a propiciar a revisão de atos de desclassificação, quando não ficar evidenciada a preponderância do interesse público;
b)	a via eleita é inadequado, pois a licitante Diversa interpõe, na verdade, pedido de reexame , porém, o pedido de reexame previsto no RI/TCU (artigos 277 e 286) não é cabível para o fim de abordagem da matéria ora discutida, e o TCU não se presta a funcionar como instância recursal em que a licitante vem defender seus interesses contra a administração, após não ter sido classificada como vencedora da licitação;
Art. 277. Cabem os seguintes recursos nos processos do Tribunal:
I - recurso de reconsideração;
II - pedido de reexame;
III - embargos de declaração;
IV - recurso de revisão;
V - agravo.
 (...) 
Art. 286. Cabe pedido de reexame de decisão de mérito proferida em processo concernente a ato sujeito a registro e a fiscalização de atos e contratos.
c)	não pode o TCU ser transformado em nova instância recursal dos certames instaurados nos diversos órgãos e entidades da Administração Pública Federal, sob pena de invenção de instituto jurídico não respaldado pelo direito pátrio, pois a competência do TCU é limitada à fiscalização contábil, financeira, orçamentária, operacional e patrimonial da União e das entidades da administração direta e indireta, quanto à legalidade, à legitimidade e à economicidade e a fiscalização da aplicação das subvenções e da renúncia de receitas, situações que não se amoldam no caso em comento;
d)	é inadequada a fundamentação da presente representação na lei geral de licitações, haja vista que praticamente todo o petitório da representação foi fundamentado na Lei 8666/1993, inaplicável na legislação em voga, a Lei 13.303/2016, pois conforme disposições contidas no edital, a LIC-70.2020.0520 foi regida pela Lei 13.303/2016, pela Lei 12.846/2013, pela Lei 123/2006, pelo Decreto 8.538/2015 e pelo Regulamento de Licitações e Contratos da Eletrobrás, não existindo previsão legal ou possibilidade de aplicação subsidiária da Lei 8.666/1993;
e)	as empresas estatais não mais estão submetidas à Lei 8.666/1993, possuindo regramento de licitação próprio e, na esteira da jurisprudência do TCU e da doutrina, não é possível a aplicação subsidiária da 8.666/1993, nem mesmo para fins de preenchimentos de lacunas na denominada Lei das Estatais;
f)	o Centro de Estudos Judiciários do Conselho da Justiça Federal (CEJ/CJF) aprovou o enunciado 17, que assim dispõe: "Os contratos celebrados pelas empresas estatais, regidos pela Lei n. 13.303/16, não possuem aplicação subsidiária da Lei n. 8.666/93. Em casos de lacuna contratual, aplicam-se as disposições daquela Lei e as regras e os princípios de direito privado";
g)	não há indícios de irregularidades capazes de subsidiar a reanálise da questão pelo TCU, haja vista que todas as esferas recursais administrativas junto ao agente de licitação já se esgotaram, sem que houvesse qualquer alegação de irregularidade nos autos da LIC-70.2020.0520;
h)	não é justo ou razoável que a representação em questão se ampare em outras licitações promovidas pela Chesf, as quais contemplaram outras ocasiões, outros locais de prestação de serviços e outros escopos, não sendo crível que a representação seja julgada procedente com base em comparações com a licitação LIC 70.2020.1260, que notoriamente possui características diferentes;
i)	a análise circunstanciada dos Termos de Referência de ambas as licitações pressupõe a necessidade de exigência de diferentes qualificações técnicas e experiências dos profissionais a serem disponibilizados pelas licitantes para o desempenho do objeto contratado, haja vista as diferentes rotinas e especificidades de trabalho, a depender, principalmente, das comunidades e do público-alvo, possuem orçamentos, cronogramas e prazos diferenciados, justamente por atenderem condicionantes e obrigações distintas, portanto, não há possibilidade de comparação entre duas licitações que possuem exigências e programas diversos.
j)	a LIC 70.2020.0520 contempla 19 comunidades para a área de abrangência, porém, em razão da distribuição geográfica das comunidades, exige a formação de grupos de trabalho para o desenvolvimento do programa em 48 povoados distintos; já a LIC 70.2020.1260 contempla apenas 10 comunidades, com maior facilidade de desenvolvimento do programa, haja vista a localização geográfica, situação que por si só já demonstra a diferença de complexidade e de prestação de serviços entre as licitações, justificando a diferença de atribuição das notas técnicas;
k)	muito embora ambos os processos licitatórios sejam de contratação de Programas de Educação Ambiental, os orçamentos básicos são distintos, pois a composição de preços unitários considera as particularidades de cada área, assim como o número de comunidades atendidas, os percursos de deslocamento e as características de infraestrutura das cidades, situação que também demonstra a necessidade de avaliação distinta em ambos os certames;
l)	Portanto, requer:
	a) o recebimento e conhecimento da presente manifestação, eis que tempestiva e preenchida de todos os requisitos legais imprescindíveis à sua propositura;
	b) em sede preliminar, o não conhecimento da representação apresentada, por ausência de previsão legal, inadequação da via eleita, ausência de competência do TCU para o julgamento da matéria, fundamentação do petitório na Lei 8666/1993 e ausência de demonstração de irregularidades;
	c) acaso ultrapassadas as preliminares suscitadas inicialmente, requer, no mérito, seja julgada improcedente a representação apresentada pela empresa Diversa, com o consequente arquivamento da representação;
	d) a manutenção da decisão da Chesf que declarou a proposta vencedora da empresa ora manifestante, vez que todos os preceitos legais foram observados durante o decorrer da licitação;
	e) que o certame seja retomado em seus ulteriores termos, mantendo-se a atual ordem de classificação e possibilitando a convocação da manifestante para os próximos passos previstos no edital.
Análise da manifestação da empresa Água e Terra sobre os indícios de irregularidades:
13.	Inicia-se esta análise sobre as três principais afirmações da empresa Água e Terra:
13.1.	o TCU não teria competência para o julgamento da questão da presente representação, uma vez que a faculdade de representar junto ao TCU não visa à tutela de interesses individuais, de forma a propiciar a revisão de atos de desclassificação, quando não ficar evidenciada a preponderância do interesse público;
13.2.	o TCU não se prestaria a funcionar como instância recursal em que a licitante vem defender seus interesses contra a administração, após não ter sido classificada como vencedora da licitação;
13.3.	a LIC-70.2020.0520 foi regida pela Lei 13.303/2016, pela Lei 12.846/2013, pela Lei 123/2006, pelo Decreto 8.538/2015 e pelo Regulamento de Licitações e Contratos da Eletrobrás, não existindo previsão legal ou possibilidade de aplicação subsidiária da Lei 8.666/1993.
14.	É improcedente a afirmação que o TCU não tem competência para o julgamento da questão da presente representação, uma vez que a faculdade de representar junto ao TCU não visa à tutela de interesses individuais, pois não se está reanalisando situações exigidas no edital e não cumpridas pela empresa Diversa, e sim parâmetros distintos em dois processos licitatórios que foram publicados em datas próximas e que acarretariam prejuízo de R$ 473.211,74 para a administração, e neste caso, está presente o interesse público a ser tutelado.
15.	Da mesma forma é improcedente a afirmação que o TCU não se presta a funcionar como instância recursal em que a licitante vem defender seus interesses contra a administração, após não ter sido classificada como vencedora da licitação, pois o caso não se trata de pedido de reexame previsto nos artigos 277 e 286 do RI/TCU, como quer fazer entender a empresa Água e Terra, ao sugerir que este Tribunal estaria inventando instituto jurídico não respaldado pelo direito pátrio.
16.	De fato, a competência do TCU, grosso modo, é limitada à fiscalização contábil, financeira, orçamentária, operacional e patrimonial da União e das entidades da administração direta e indireta, quanto à legalidade, à legitimidade, à economicidade e à fiscalização da aplicação das subvenções e da renúncia de receitas.
17.	Mas tal competência está inscrita não só na nossa Carta Magna, como também em leis infraconstitucionais, como a Lei 8.666/1993 e a Lei 13.303/2016.
18.	Ainda que procedesse a afirmação da Água e Terra sobre o fato de que a Lei 13.303/2016 não previu a possibilidade de aplicação subsidiária da Lei 8.666/1993, a referida Lei trouxe para o seu ordenamento, conforme o artigo 85, a previsão de que as estatais se submetem ao controle externo e interno das três esferas de governo.
19.	Sendo assim, fica reafirmada a competência deste Tribunal para decidir sobre a matéria trazida na presente representação, existindo previsão legal para tanto.
20.	Sobre a afirmação da empresa manifestante, de que não é justo ou razoável que a representação em questão se ampare em outras licitações promovidas pela Chesf, as quais contemplaram outras ocasiões, outros locais de prestação de serviços e outros escopos, não sendo crível que a representação seja julgada procedente com base em comparações com a licitação LIC 70.2020.1260, que notoriamente possui características diferentes, em nenhum momento esses pontos foram foco das decisões anteriores do Ministro-Relator Raimundo Carreiro.
21.	Este Tribunal tomou conhecimento de que para o desempenho dos dois objetos a serem contratados nos processos licitatórios LIC 70.2020.0520 e LIC 70.2020.1260, as rotinas e especificidades de trabalho, as comunidades e o público-alvo, os orçamentos, os cronogramas e os prazos eram diferentes, justamente por atenderem condicionantes e obrigações distintas, e nesse conhecimento se baseou.
22.	E tais particularidades foram apreciadas pela Chesf por ocasião da estruturação dos Editais e Termos de Referência dos processos licitatórios LIC 70.2020.0520 e LIC 70.2020.1260, como se depreende em sua resposta (peças 45 e 48, p. 1) .
A LIC 70.2020.0520, publicada em 30/4/2020, tem como escopo a contratação de PEA para a área de abrangência da LT 500 kV Presidente Dutra/Teresina II, LT 500 kV Presidente Dutra/Fortaleza II e LT 230 kV Teresina II/Teresina I, empreendimentos que contemplam 19 comunidades; enquanto a LIC 70.2020.1260, publicada em 4/5/2020, tem como escopo a contratação de PEA para a área de abrangência LT Pau Ferro/Campina Grande/Natal contemplando 10 comunidades.
Embora, ambos processos sejam de contratação de PEA, os orçamentos básicos são distintos, pois a composição de preços unitários considera as particularidades de cada área, assim como o número de comunidades atendidas, os percursos de deslocamento e as características de infraestrutura das cidades.
23.	A questão principal analisada foi a exigência do item "mobilização/organização comunitária", que foi incluído em uma licitação e não foi em outra, sem justificativa técnica que suportasse tal diferença de exigência entre os certames, e que contribuiu para uma contratação com valor superior em R$ 473.211,74 em relação a outra proposta que não atendia ao citado requisito.
24.	Por fim, afirmou que a Diversa, de forma recorrente, tem deixado de juntar, nas propostas de praticamente todas as licitações em que participa, os documentos exigidos pelo edital, em especial atestados de capacidade técnica, certificados, diplomas, comprovantes de regularidade, além de não comprovar o preenchimento completo do escopo da licitação, causando entraves de toda ordem e protelando sobremaneira o certame licitatório, e tem apresentado representações junto ao TCU, com o único objetivo de procrastinar a licitação, causando evidente prejuízo à Chesf e às demais licitantes, principalmente à Água e Terra.
25.	Tal afirmação não merece análise, em virtude de que é demasiada genérica e não está acompanhada por documentos que a suportem.
26.	Sendo assim, as afirmações trazidas pela empresa Água e Terra não trouxeram elementos que pudessem ser utilizados para complementar a resposta da Chesf à oitiva e à construção participativa das deliberações.
Conclusão:
27.	Diante do exposto, os elementos constantes dos autos permitem, desde já, a avaliação quanto ao mérito da presente representação como procedente.
28.	Todavia, tendo em vista que a unidade jurisdicionada informou a decisão pela revogação do processo licitatório LIC-70.2020.0520, para adequação do Termo de Referência ao padrão atual e posterior publicação de nova licitação (peças 44 e 47) , será proposto deixar de determinar à Companhia Hidroelétrica do São Francisco (Chesf) , com fundamento no inciso I do parágrafo único do art. 16 da Resolução-TCU 315/2020, a anulação do certame, sem prejuízo de que o TCU verifique a efetiva implementação e os impactos dela resultantes.

	F. Impacto dos Encaminhamentos Propostos

	Haverá impacto relevante na Unidade Jurisdicionada e/ou na sociedade, decorrente dos encaminhamentos propostos?
	Não

	G. Pedido de Ingresso aos Autos, de Informações/Vistas/Cópias, e de Sustentação oral

	Há pedido do representante de ingresso aos autos?
	Não

	Há pedido de informações/vistas/cópia do processo?
	Não

	Há pedido de sustentação oral?
	Não

	H. Processos Conexos e Apensos

	Há processos conexos noticiando possíveis irregularidades na contratação ora em análise?
	Não

	I. Proposta de Encaminhamento

	29.	Em virtude do exposto, propõe-se:
29.1.	conhecer da representação, satisfeitos os requisitos de admissibilidade constantes no art. 87, § 2º, da Lei 13.303/2016, c/c o art. 237, inciso VII e parágrafo único, do Regimento Interno/TCU, e no art. 103, § 1º, da Resolução-TCU 259/2014;
29.2.	no mérito, considerar a presente representação procedente;
29.3.	deixar de determinar à Companhia Hidroelétrica do São Francisco (Chesf) , com fundamento no inciso I do parágrafo único do art. 16 da Resolução-TCU 315/2020, a anulação da LIC-70.2020.0520, tendo em vista que a unidade jurisdicionada informou a decisão pela revogação do processo licitatório para adequação do Termo de Referência ao padrão atual e posterior publicação de nova licitação (peças 44 e 47) , sem prejuízo de que o TCU verifique a efetiva implementação e os impactos dela resultantes.
29.4.	informar à Companhia Hidroelétrica do São Francisco (Chesf) , à empresa Água e Terra Planejamento Ambiental Ltda. (Água e Terra) e ao representante do acórdão que vier a ser proferido, destacando que o relatório e o voto que fundamentam a deliberação ora encaminhada podem ser acessados por meio do endereço eletrônico www.tcu.gov.br/acordaos;
29.5.	arquivar os presentes autos, nos termos art. 169, VI, do Regimento Interno deste Tribunal."  (Grifos no original) 

4.	É o relatório.

Representação legal: Luan Francisco Magalhães Claudino (OAB/MG 135124), representando Água e Terra Planejamento Ambiental Ltda.

Não atuou.

REPRESENTAÇÃO COM PEDIDO DE MEDIDA CAUTELAR. COMPANHIA HIDRO ELÉTRICA DO SÃO FRANCISCO. LIC-70.2020.0520. REQUISITO DE HABILITAÇÃO TÉCNICA NÃO FUNDAMENTADO. REVOGAÇÃO DO CERTAME PELA ENTIDADE LICITANTE. CONHECIMENTO. PROCEDÊNCIA. INDEFERIMENTO DO PEDIDO DE CAUTELAR. CIÊNCIA. ARQUIVAMENTO.

REPRESENTAÇÃO (REPR)

Secretaria de Controle Externo de Aquisições Logísticas (Selog).

Relato o presente processo em razão de sorteio realizado na forma do art. 18-B da Resolução-TCU 175/2005. 
2.	Conforme assentado no relatório precedente, trata-se de Representação, com pedido de medida cautelar, oferecida por Diversa Consultoria e Planejamento em Sustentabilidade Ltda. (Diversa - segunda melhor proposta) a respeito de possíveis irregularidades ocorridas no certame licitatório LIC-70.2020.0520, a cargo da Companhia Hidro Elétrica do São Francisco (Chesf) , cujo objeto é a execução dos Programas de Educação Ambiental e Comunicação Social e Subprograma de Prevenção, Controle e Monitoramento de Queimadas - Conforme TR DEPO-02/2019 (peça 2, p. 2) , nas Linhas de Transmissão 500 kV Presidente Dutra/Fortaleza II, 230 kV Presidente Dutra/Teresina II e 230 KV Teresina II/Teresina I.
3.	Valor homologado: R$ 3.046.660,02. Vigência prevista: 53 meses, contados a partir da data de assinatura do contrato. Empresa vencedora: empresa Água e Terra Planejamento Ambiental Ltda.
4.	Em suma, a questão em análise refere-se à pontuação obtida pelos profissionais Roberto Reyes, engenheiro agrônomo, e Daniel Ferreira, jornalista, que compõem a equipe técnica apresentada pela Diversa para a execução do objeto da licitação LIC 70.2020.0520.
5.	A matéria controvertida repousa no fato de que, no certame examinado na presente representação (LIC 70.2020.0520) , o jornalista Daniel Ferreira obteve nota 12, ao passo que obteve a nota 20 (nota máxima) em procedimento semelhante conduzido pela Chesf (LIC-70-2020.1260) .
6.	Alegando que os certames possuem objeto semelhante - a diferença maior é o local de execução do objeto - e que o profissional apresentou idêntica documentação para avaliação, a representante defende que as notas díspares não teriam justificativa.
7.	Em decisão inserta à peça 35, autorizei realização de oitiva da entidade licitante para esclarecer a diferença dos critérios de avaliação técnica exigidos nos certames LIC 70.202.0520 e LIC 70.2020.1260, cujos objetos são similares, em especial o item "mobilização/organização comunitária", considerando que tal medida acarretou aumento na ordem de R$ 473.211,74 no custo da contratação que está em vias de se realizar no âmbito da LIC 70.202.0520, em afronta ao art. 31 da Lei 13/303/2016.
8.	A oitiva foi atendida pela Chesf às peças 43 a 45.
9.	Após exame técnico dos autos, a Selog propôs, em instrução às peças 61 e 62, conhecer da representação, indeferir a cautelar pleiteada e, no mérito, considerá-la procedente sem adoção de medidas corretivas, diante da revogação do certamente pela unidade jurisdicionada.
10.	Razão assiste à unidade técnica. Vejamos. 
11.	A representação deve ser conhecida pois satisfeitos os requisitos de admissibilidade constantes no art. 87, § 2º, da Lei 13.303/2016, c/c o art. 237, inciso VII e parágrafo único, do Regimento Interno/TCU, e no art. 103, § 1º, da Resolução-TCU 259/2014.
12.	Quanto ao mérito, a representação, de fato, mostra-se procedente.
13.	Com efeito, na LIC 70.202.0520 (objeto da presente representação) exigiu-se comprovação de "mobilização/organização comunitária" para algumas especialidades profissionais, exigência essa dispensada na LIC 70.2020.1260.
14.	Ambos os procedimentos ostentam objeto com escopo sobremaneira similar:
	LIC 70.202.0520
	LIC 70.2020.1260

	Execução dos Programas de Educação Ambiental e Comunicação Social e Subprograma de Prevenção, Controle e Monitoramento de Queimadas - Conforme TR DEPO-02/2019 (peça 2, p. 2) , nas Linhas de Transmissão 500 kV Presidente Dutra/Fortaleza II, 230 kV Presidente Dutra/Teresina II e 230 KV Teresina II/Teresina I
	Construção e execução do Programa de Educação Ambiental (PEA) , do Programa de Comunicação Social (PCS) e do Subprograma de Prevenção, Monitoramento e Controle de Queimadas dos empreendimentos doravante denominados 230kV Pau Ferro/C. Grande/Natal

15.	A empresa ora representante (Diversa Consultoria e Planejamento em Sustentabilidade Ltda.) sagrou-se vencedora no LIC 70.2020.1260, tendo o profissional Daniel Ferreira obtido a nota máxima (20 pontos) naquela ocasião.
16.	Por seu turno, na LIC 70.202.0520 (objeto desta representação) , em que foi incluído o item "mobilização/organização comunitária" na habilitação técnica, o mesmo profissional obteve nota 12.
17.	A inclusão do aludido item ocorreu sem justificativa técnica e culminou em escolha de proposta com valor superior em R$ 473.211,74 em relação a outra proposta que não atendia ao citado requisito.
18.	Procedente, portanto, a representação.
19.	Não obstante a procedência da representação, afigura-se desnecessária, no presente caso, a adoção de medidas adicionais dirigidas à unidade jurisdicionada, considerando que o certame foi revogado pela própria Chesf (peça 45) .
20.	Ademais, a entidade afirmou que, para o novo certame, usará o termo de referência adotado para LIC 70.2020.1260, o qual não previu o item "mobilização/organização comunitária" na habilitação técnica.
21.	Corretos, portanto, os encaminhamentos sugeridos pela Selog.
22.	Ante o exposto, acolho as propostas da unidade técnica, cujos fundamentos integram as presentes razões de decidir, e Voto no sentido de que seja adotado o Acórdão que ora submeto a este Plenário.
TCU, Sala das Sessões, em 23 de junho de 2021.
RAIMUNDO CARREIRO 
Relator